臺灣高等法院臺中分院刑事判決　　　　96年度上訴字第1364號
上　訴　人　臺灣彰化地方法院檢察署檢察官
被　　　告　丙○○
上列上訴人因被告偽造文書等案件，不服臺灣彰化地方法院96年
度訴字第409號中華民國96年4月9日第一審判決（起訴案號：臺
灣彰化地方法院檢察署96年度偵字第28號），提起上訴，本院判
決如下：
    主  文
原判決撤銷。
丙○○連續行使偽造私文書，足以生損害於他人，處有期徒刑陸
月，如易科罰金，以銀元參佰元即新台幣玖佰元折算壹日。緩刑
貳年。消費金額新台幣三千五百元、四千元簽帳單上偽造之「謝
家蓁」署押共貳枚，均沒收。
    事  實
一、丙○○與謝家蓁為夫妻，謝家蓁已於民國94年11月28日死亡
    。丙○○明知謝家蓁已死亡，不得再使用謝家蓁所有之台北
    富邦商業銀行股份有限公司（下稱台北富邦銀行）MASTER信
    用卡（卡號：0000000000000000號），竟基於意圖為自己不
    法所有及行使偽造文書之概括犯意，持上開信用卡連續於：
    (一)95年6月11日下午2時8分許，在彰化縣北斗鎮○○路237號
    「新時代電視購物北斗店」，向店員游惠蘭購買商品，計價
    值3千5百元，並在信用卡簽帳單上偽簽「謝家蓁」之署名1
    枚而行使之，以此方式，行使詐術，致使游惠蘭陷於錯誤，
    誤信為「謝家蓁」本人消費，而為上開物品之交付，致生損
    害於台北富邦銀行。(二)95年6月11日下午2時20分許，在彰化
    縣北斗鎮○○路○段181號「源友男飾」，向某店員購買衣褲
    ，計價值4千元，並在信用卡簽帳單上偽簽「謝家蓁」之署
    名1枚而行使之，以此方式，行使詐術，致使店員陷於錯誤
    ，誤信為「謝家蓁」本人消費，而交付上開物品，致生損害
    於台北富邦銀行。(三)95年6月11日下午4時28分許、4時32分
    許，在彰化縣員林鎮○○路○段139號「育家百貨商行」，向
    某店員購買價值6千元之商品，使該商店店員誤以為係「謝
    家蓁」本人消費，惟該筆信用卡消費無法交易成功，始未得
    逞。嗣經台北富邦銀行人員乙○○發覺報警後，經警調閱「
    新時代電視購物北斗店」之監視錄影器畫面，而循線查獲上
    情。
二、案經台北富邦銀行之告訴代理人乙○○訴由彰化縣警察局移
    送臺灣彰化地方法院檢察署檢察官偵查起訴。
    理  由
一、訊據被告丙○○於本院審理中，對於上開犯罪事實已經認罪
    。核與告訴代理人乙○○指訴、證人即被告之岳母張悉雅於
    警詢時證述之情節相符，復有監視器翻拍照片、台北富邦銀
    行出具之冒刷資料表、謝家蓁之信用卡申請書、上有「謝家
    蓁」署名之簽帳單2張、謝家蓁之個人除戶資料查詢結果等
    附卷，可資佐證。查被告係34歲之成年人，應具相當程度之
    社會經驗，復具國中學歷，本身亦使用過信用卡，依通常知
    識經驗，自應知悉不得冒名刷卡，而謝家蓁既已死亡，當已
    無法刷卡，銀行亦無法對謝家蓁請求付款或還款。被告顯有
    為自己不法所有之意圖，而冒名刷卡之犯意及行為。本案事
    證明確，被告犯行堪以認定。
二、按信用卡係持卡人使用信用卡至特約商店簽帳消費，特約商
    店在確認信用卡之有效性及簽名同一性後，即有義務允許持
    卡人簽帳，而後再經由聯合信用卡處理中心向發卡銀行請款
    ，發卡銀行經聯合信用卡處理中心通知後，應按期撥款，不
    得以持卡人未依信用卡契約清償簽帳款而拒絕撥款（參照聯
    合信用卡處理中心與發卡人之業務委託書第17條第1項）。
    而持卡人在信用卡簽帳單上之客戶簽名欄簽名後交還特約商
    店，係表示持卡人確認簽帳單上記載之交易標的及金額並表
    示負責，及向發卡銀行請求撥付消費款項予特約商店之意，
    是該簽帳單含有收據及請款單之性質，屬刑法第210條之私
    文書。
三、按刑法於民國94年2月2日經總統令修正公布，於95年7月1日
    施行，修正後刑法第2條第1項規定：「行為後法律有變更者
    ，適用行為時之法律。但行為後之法律有利於行為人者，適
    用最有利於行為人之法律。」修正後刑法已經刪除有關連續
    犯及牽連犯之規定，如適用數罪併罰之結果，對行為人未必
    有利；又關於刑法罰金及易科罰金之規定，經依修正前後之
    提高標準換算後，以修正前刑法之規定有利於行為人。被告
    行為後法律有變更，參照最高法院95年5月23日刑事庭第8次
    會議決議，自應適用有利於被告之修正前刑法之規定論處。
    核被告所為，係犯刑法第216條、第210條之行使偽造私文書
    罪、第339條第1項之詐欺取財既遂、第339條第3項、第1項
    之詐欺取財未遂罪。被告偽造署押，為偽造私文書之部分行
    為；私文書之低度行為，已為行使之高度行為所吸收，均不
    另論罪。被告就事實欄一、(三)之行為，因該筆信用卡消費無
    法交易成功，致未得逞，應屬詐欺取財未遂，應依修正前刑
    法第26條前段之規定減輕其刑。被告多次偽造私文書、詐欺
    取財之犯行，時間緊接，犯罪手法及構成要件均相同，顯係
    基於概括之犯意反覆為之，雖詐欺部分，有既遂及未遂，仍
    應依修正前刑法第56條連續犯之規定，分別論以行使偽造私
    文書一罪，及詐欺取財既遂一罪，並均加重其刑。被告所犯
    上開連續行使偽造私文書、連續詐欺取財既遂二罪間，有方
    法、結果之牽連關係，為牽連犯，應依修正前刑法第55 條
    之規定，從一重之連續行使偽造私文書處斷。公訴意旨認應
    依連續詐欺取財既遂罪處斷，尚有誤會，附此敘明。原審以
    被告犯罪之事證明確，予以論罪科刑，固非無見。惟查本件
    檢察官起訴書所載犯罪事實(一)關於：被告於95年6月11日下
    午1時50分許，在彰化縣溪州鄉○○路○段225之6號「台新商
    業銀行彰化分行」提款機（機臺號碼為00000000號）申請預
    借現金3萬元，惟申請遭拒絕，始未得逞一節。因刑法第339
    條之2以不正方法由自動付款設備取得他人之物罪，並無處
    罰未遂犯之規定。是被告雖曾前往自動提款機提款，有告訴
    人所提台北富邦銀行出具之冒刷資料表1紙在卷可憑，惟其
    既未領得金錢，自難認係構成刑法第339條之2之罪。原審未
    察，仍予論罪科刑，自有未合。檢察官上訴指摘原判決不當
    ，為有理由，應予撤銷改判。爰審酌被告丙○○犯罪之動機
    、目的、手段、刷卡金額不高，所生危害尚輕，暨犯後已經
    坦承犯行、並清償被害人所受損害，態度尚佳等一切情狀，
    量處如主文第二項所示之刑，並依修正前刑法第41條第1項
    前段之規定，諭知易科罰金之折算標準。末查被告未曾因故
    意犯罪受有期徒刑以上刑之宣告，有臺灣高等法院被告前案
    紀錄表在卷可稽，其經此次教訓，當知警惕守法，應無再犯
    之虞，本院認其所宣告之刑，以暫不執行為適當，依最高法
    院95年度第8次刑事庭會議決議，適用修正後刑法第74條第1
    項第1款之規定，併予宣告緩刑二年，以啟自新。被告在信
    用卡簽帳單上所偽造之「謝家蓁」署押共2枚，雖未扣案，
    惟並無證據證明業已滅失，仍應依刑法第219條規定，併予
    宣告沒收。
四、公訴意旨另以：被告於95年6月11日下午1時50分許，在彰化
    縣溪州鄉○○路○段225之6號「台新商業銀行彰化分行」提
    款機（機臺號碼為00000000號）申請預借現金新臺幣（下同
    ）3萬元，惟申請遭拒絕，始未得逞。因認此部分，亦構成
    刑法第339條第3項、第1項之詐欺取財未遂罪云云（按此部
    分，起訴書之證據並所犯法條欄，並未認定係犯刑法第339
    條之2以不正方法由自動付款設備取得他人之物之罪名，亦
    未援引該法條）。惟查被告此部分之行為，如果成罪，應屬
    刑法第339條之2所之範疇，然該條並無處罰未遂犯之規定，
    自亦無從依該條予以處罰。又無其他任何積極證據足以證明
    被告此部分之行為，有詐欺取財之犯行，此部分之犯罪尚屬
    不能證明。惟公訴意旨認此部分，與已論罪科刑之詐欺取財
    部分，有連續犯裁判上一罪之關係，爰不另為無罪之諭知，
    併予敘明。
據上論結，應依刑事訴訟法第369條第1項前段、第364條、第299
條第1項前段，修正後刑法第2條第1項、第74條第1項第1款、刑
法第216條、第210條、第339條第1項、刑法第219條、第220條、
修正前刑法第56條、第55條、第41條第1項前段、罰金罰鍰提高
標準條例第1條前段、修正前第2條，判決如主文。
本案經檢察官甲○到庭執行職務。
中　　華　　民　　國　　96　　年　　7　　月　　10　　日
　　　　　　刑事刑十一庭  審判長法　官  陳  朱  貴
                                法  官  胡  文  傑
　　　　　　　　　　　　　　　  法　官  郭  同  奇
上列正本證明與原本無異。
如不服本判決應於收受送達後十日內向本院提出上訴狀，其未敘
述上訴之理由者並得於提起上訴後十日內向本院補提理由書（均
須按他造當事人之人數附繕本）。
                                書記官  康  孝  慈
中　　華　　民　　國　　96　　年　　7　　月　　11　　日
附錄論罪科刑法條
刑法第216條：
行使第二百十條至第二百十五條之文書者，依偽造、變造文書或
登載不實事項或使登載不實事項之規定處斷。
刑法第210條：
偽造、變造私文書，足以生損害於公眾或他人者，處五年以下有
期徒刑。
刑法第339條：
意圖為自己或第三人不法之所有，以詐術使人將本人或第三人之
物交付者，處五年以下有期徒刑、拘役或科或併科一千元以下罰
金。
以前項方法得財產上不法之利益或使第三人得之者，亦同。
前二項之未遂犯罰之。
